最高法院民事裁定　　　　　　　九十四年度台抗字第六九四號
　　再 抗告 人　邱素貞
　　代　理　人　賴玉山律師
上列再抗告人因台南縣新營市農會與乙○○○間聲請給付借款強
制執行事件，聲明異議，對於中華民國九十四年三月七日台灣高
等法院台南分院裁定（九十四年度抗字第九二號），提起再抗告
，本院裁定如下：
    主  文
再抗告駁回。
再抗告程序費用由再抗告人負擔。
    理  由
本件再抗告人於民國九十三年九月二日台灣台南地方法院（下稱
台南地院）九十二年度執字第三一二七六號債權人台南縣新營市
農會與債務人乙○○○間聲請給付借款強制執行事件，進行拍賣
乙○○○所有農地重劃區內耕地，即坐落台南縣新營市鎮第
一二八○號、一二七八號、一二七九號三筆土地（下稱系爭三筆
土地）時，以底價新台幣（下同）一千七百五十四萬八千元應買
得標。因台南地院准毗連上開一二八○號耕地之現耕所有權人甲
○○優先購買系爭三筆土地，乃聲明異議，台南地院裁定予以駁
回，再抗告人向原法院提起抗告。原法院以：按人民之財產權固
應予保障，但為增進公共利益所必要者，仍得以法律限制之，此
觀憲法第十五條、第二十三條規定自明。為改良農民之生活，增
進其生產技能，憲法第一百五十三條第一項明定：國家應制定保
護農民之法律，實施保護農民之政策。準此，農地重劃條例第五
條規定，重劃區內之耕地出售時，出租耕地之承租人、共有土地
現耕之他所有人及毗連耕地之現耕所有權人，依其次序有優先購
買權。次查農地重劃條例第五條第三款所稱「毗連」耕地之現耕
所有權人，就文義解釋，應指「毗鄰連接」之耕地，而不限於「
毗鄰」之耕地。且由該條立法理由謂「加速農業機械化為改進農
業經營之必要措施，惟我國農業仍屬小農經營型態，以往辦理重
劃時，規劃設計之耕地坵塊面積，水田以 0.25公頃，旱地以0.5
公頃為原則，衡諸機耕之需要，仍屬過小，難以發揮其效能。爰
明訂重劃後耕地所有權面積之移轉，其優先購買權之次序，藉以
溫和手段擴大農場經營面積，適合機耕之需要」云云，採此廣義
解釋，亦較有助於本條立法目的之達成。至農業發展條例第十六
條第一項於八十九年修法時，雖將耕地不得分割之限制，放寬為
「每宗耕地分割後每人所有面積未達0.25公頃者，不得分割」，
然究其立法理由乃在於「避免耕地分割過於零散，影響農業經營
」，亦即對耕地分割之消極限制，尚與農地重劃條例之規範意旨
及目的相異，不得僅因兩者均為農業政策之明文化而混為一談。
再抗告人對於甲○○就系爭第一二八○號耕地有優先承買權一節
，並不爭執。雖以系爭第一二七九號及一二七八號耕地未與同所
第一二八一號耕地相毗鄰，主張甲○○就該二筆耕地無優先購買
權云云。惟依前述農地重劃條例第五條第三款所稱「毗連」耕地
之文義解釋，為改進我國小農經營型態之必要措施，及落實立法
意旨，要無不許毗連耕地之現耕所有權人優先購買之理。再按法
官依據法律獨立審判，憲法第八十條定有明文。各機關依其職掌
就有關法規為釋示之行政命令（函釋），法官於審判案件時，固
可予以引用，但仍得依據法律，表示適當之不同見解，並不受其
拘束。司法行政機關所發布之司法行政上之命令，如涉及審判上
之法律見解，僅供法官參考，法官於審判案件時，亦不受其拘束
，經司法院大法官會議以釋字第二一六號解釋在案。是以，再抗
告人所提台南縣政府函文所為行政釋示，既涉及審判上之法律見
解，僅供法官審理之參考，且與上述農地重劃條例第五條第三款
規定之立法意旨不符，法院自不受其拘束。台南地院准由甲○○
一併優先購買系爭三筆土地，於法有據，再抗告人異議之聲明，
尚無可採等詞，因而維持台南地院之裁定，駁回再抗告人之抗告
。再抗告人對原法院裁定提起再抗告，雖以其適用法規顯有錯誤
為由，惟核其再抗告狀所載理由，無非謂強制執行之拍賣為買賣
之一種，依私法自治原則，尊重買賣雙方當事人之意見，屬人民
財產權保障之範圍，除有憲法第二十三條所示情形外，不受法律
之限制，亦即其限制需符合比例原則；系爭三筆土地，其中僅第
一二八○號土地與相對人所有同所第一二八一號土地相毗連，除
該筆土地外，其餘第一二七八號、第一二七九號土地，相對人並
無優先承買權，原裁定就農地重劃條例第五條規定之「毗連」一
詞，採廣義解釋，擴張其適用範圍，認系爭三筆土地相對人均得
優先承買，不符侵害最小之比例原則，違反憲法第二十三條保障
人民財產權之基本權利云云。經查原法院已於裁定理由說明人民
之財產權固應予保障，但為增進公共利益所必要者，仍得以法律
限制之，國家為改良農民之生活，增進其生產技能，應制定保護
農民之法律，實施保護勞工及農民之政策，為憲法第十五條、第
二十三條及第一百五十三條第一項所明定。而就農地重劃條例第
五條規定之「毗連耕地」一詞，除按文義解釋，謂應指「毗鄰連
接之耕地」外，並就該條立法理由加以探討，認本件「毗連之耕
地」，包括系爭三筆土地，符合「以溫和手段擴大農場經營面積
，適合機耕之需要」之立法目的。核與前揭為增進公共利益所必
要，及改良農民之生活，增進其生產技能，制定、實施保護農民
法律之憲政政策尚無違背，自無違反再抗告人所謂之比例原則。
再抗告論旨，執以指摘原裁定不當，求予廢棄，非有理由。
據上論結，本件再抗告為無理由。依強執行法第三十條之一，民
事訴訟法第四百九十五條之一第二項、第四百八十一條、第四百
四十九條第一項、第九十五條、第七十八條，裁定如主文。
中　　華　　民　　國　九十四　年　　七　　月  二十八  日
                      最高法院民事第二庭
                          審判長法官  蕭　亨　國
                                法官  楊　鼎　章
                                法官  陳　淑　敏
                                法官  謝　正　勝
                                法官  劉　福　來
      本件正本證明與原本無異
                                      書  記  官
中　　華　　民　　國　九十四　年　　八　　月　　八　　日
                                                    ｍ
